【裁判字號】    94,易,494
【裁判日期】    950817
【裁判案由】    偽造文書
【裁判全文】
臺灣苗栗地方法院刑事判決               94年度易字第494號
公  訴  人  臺灣苗栗地方法院檢察署檢察官
被      告  丙○○
                      6號11.
上列被告因偽造文書案件，經檢察官提起公訴（94年度偵字第17
47號）及移送併案審理（臺灣士林地方法院檢察署94年度偵字第
10353號），本院判決如下：
    主  文
丙○○犯行使偽造私文書罪，處有期徒刑壹年貳月。偽造「丁○○」印章壹顆、如附表所示偽造「丁○○」印文玖枚，均沒收。
    事  實
一、丙○○於民國92年9 月12日與丁○○訂立不動產買賣契約書
    ，雙方約定丙○○以新台幣（下同）1800萬元，向丁○○購
    買苗栗縣頭份鎮○○段6 號地號土地，丙○○並交付面額各
    為200 萬元、1200萬元及400 萬元，票號分別為CI0000000
    號、CI0000000 號及CI0000000 之支票3 紙與丁○○，丁○○則交付身分證影本、印鑑證明書正本及土地所有權狀正本
    ，約定於支票兌現後，才正式用印辦理所有權移轉登記。嗣
    丙○○於93年2 月間向乙○○借款600 萬元，乙○○要求需
    提供擔保物，丙○○未經丁○○同意或授權，竟意圖為自己
    不法之所有，基於偽造私文書及詐欺之犯意，於93年2 月16
    日將丁○○之上開身份證影本、印鑑證明書正本及土地所有
    權狀正本交與不知情之乙○○，並提出委由不知情之人所偽
    刻之「丁○○」印章1 顆，向乙○○謊稱已得丁○○同意提
    供該興埔段6 號土地設定抵押權為擔保，並由不知情之代書
    甲○○蓋用偽刻「丁○○」之印章於土地登記申請書（「丁○○」印文1 枚）、土地建築改良物抵押權設定契約書（「
    丁○○」印文5 枚）、消費借貸契約書（「丁○○」印文2
    枚）及丁○○身份證影本上（「丁○○」印文1 枚，蓋於「
    本影本與正本相符如有不實願付法律上一切責任」之下），
    以偽造「丁○○」名義之抵押權設定登記申請書、抵押權設
    定契約書、消費借貸契約書及表示丁○○擔保身分證影本與
    正本相符之意思等文書，再委由甲○○向苗栗縣頭份鎮地政
    事務所提出上開不實文書，以丁○○為義務人及債務人申請
    設定650 萬元最高限額抵押權，致頭份地政事務所公務員於
    93 年12 月16日將此不實之事項，登載於公務上所掌之土地
    登記簿公文書上，乙○○因而陷於錯誤，誤以為足供擔保，
    乃於93年2 月18日交付600 萬元與丙○○，足生損害地政事
    務所關於土地登記事項管理之正確性及丁○○、乙○○本人
    ，後經丁○○於93年4 月間調閱上開土地登記謄本，始查悉
    上情。
二、案經丁○○訴由臺灣苗栗地方法院檢察署檢察官偵查起訴，
    及乙○○訴由臺灣士林地方法院檢察署檢察官移請併案審理
    。
    理  由
一、訊據被告丙○○，固不否認曾與告訴人丁○○簽訂買賣契約
    ，而取得丁○○之身份證影本、印鑑證明書、苗栗縣頭份鎮
    ○○段6 號地號土地權狀正本等文書，有交付該等文書與乙○○，並有向告訴人乙○○借得600 萬元等情，惟矢口否認
    有詐欺取財、偽造文書等犯行，辯稱：伊僅將丁○○之身份
    證影本、印鑑證明書正本、苗栗縣頭份鎮○○段6 號地號土
    地權狀正本交與乙○○為擔保，不知道乙○○要設定抵押，
    亦未盜刻丁○○之印鑑章等語，經查：
  (一)被告有將丁○○之身份證影本、印鑑證明書正本、苗栗縣頭
    份鎮○○段6 號地號土地權狀正本等文書交與乙○○，業據
    被告於警詢供稱：有向丁○○購買苗栗縣頭份鎮○○段6 號
    地號土地，價格為1800萬元，當時有開支票支付但未兌現，
    丁○○有交給我身分證影本、印鑑證明、土地所有權狀、土
    地謄本等物品，有將丁○○身分證影本、印鑑證明、土地所
    有權狀、土地謄本給予乙○○等語（見偵字第1747號偵查卷
    第15至16頁），足認被告確有將丁○○之身分正影本、印鑑
    證明書正本、土地所有權狀正本等設定抵押所需之文書交與
    乙○○。
  (二)丁○○未交付印鑑章與被告，簽訂抵押契約時係被告拿出「
    丁○○」印章，供代書事務所人員甲○○在抵押權設定文件
    上用印等情，業據證人丁○○於本院具結證稱：「（你是交
    身分證影本、印鑑證明、所有權狀正本？）對，（印鑑有無
    交給丙○○？）沒有，（後來是有寫協議書？）有，（協議
    書內容，他沒有經過你同意，就偷刻你的印鑑？）是。」（
    見本院卷第73至74頁），證人乙○○於本院具結證稱：93年
    2 月16日借丙○○600 萬元，當時被告拿丁○○的土地抵押
    ，權狀、印鑑相關資料是被告提出的，被告說錢非常急，本
    來說2 月13日就要，我說如果沒有抵押物的話，無法交錢，
    她說手上有一份土地給我看，我問代書說要抵押，才有保障
    ，所以我就找徐代書幫我，2 月13日我跟代書有到丙○○家
    ，但沒有印鑑，後來丙○○說去屏東找地主一起上來，叫我
    禮拜六再去，但還是一樣沒有印鑑章，丙○○再叫我禮拜一
    再去，所以2 月16日我再跟代書一起到丙○○家，丁○○的
    印鑑章是丙○○拿出來的等語（見本院卷第77至78頁），證
    人甲○○於本院具結證稱：本件有關丙○○、乙○○的抵押
    權，是我辦理的，是乙○○委託，他說丙○○急著要錢，丙○○告訴他有一塊地要抵押，我跟他說要哪些文件，禮拜五
    下午就去內湖蓋章，當時丙○○沒有拿印鑑章，她說丁○○
    去屏東，我跟她說一定要當事人的印鑑章才能辦私人的借貸
    ，後來袁嘉說把東西交給他，因為禮拜六、日我沒上班，結
    果禮拜一，乙○○說他也還沒蓋到，就找我去丙○○家，到
    丙○○家，是丙○○把丁○○印鑑章拿出來，到丙○○家有
    給她我們公司名片，有說要辦抵押設定，需要這些文件，丙○○拿出丁○○的印鑑章，就是蓋在抵押相關資料的印鑑章
    ，是她拿給我幫她蓋的等語（見本院卷第80至81頁）。此外
    並有蓋有「丁○○」印章之土地登記申請書（有「丁○○」
    印文1 枚）、土地及建築改良物抵押權設定契約書（有「丁○○」印文5 枚）及消費借貸契約書（有「丁○○」印文2
    枚）及丁○○身分證影本（有「丁○○」印文1 枚）各1 份
    （見第1747號偵查卷第43至47、49頁）附卷可佐。足認被告
    確有提出「丁○○」印章1 顆與甲○○，由甲○○代為在土
    地登記申請書、土地及建築改良物抵押權設定契約書、消費
    借貸契約及丁○○身份證影本等文件上蓋用。
  (三)又上開土地抵押權設定契約書及消費借貸契約上「丁○○」
    之印文，經本院民事庭（93年度重訴字第97號）函請法務部
    調查局鑑定，鑑定結果為丁○○印章實物（甲類鑑定資料）
    、印鑑登記證明申請書（丁類鑑定資料）所蓋「丁○○」印
    文相同，消費借貸契約（乙類鑑定資料）、土地及建築改良
    物抵押權設定契約書（丙類鑑定資料）所蓋「丁○○」印文
    相同，但乙、丙類印文與甲、丁類印文均不同（見臺灣士林
    地方法院檢察署94年度偵字第10353 號偵查卷第27頁）。被
    告所提出「丁○○」印章之印文，既與丁○○印鑑章實物及
    印鑑登記證明申請書之印文不相同，而丁○○又未交付印章
    與被告，足認被告交與甲○○之「丁○○」印章確係偽刻，
    而該印章既由被告提出，足認該印章係被告委由不知情之人
    所刻製。另被告於93年5 月11日與丁○○簽訂協議書，該協
    議書記載：「乙方（即被告）未經得甲方（即丁○○）同意
    擅自偽刻印鑑章」等語（見第1747號偵查卷第81頁背面），
    且該協議書係被告自願簽署，簽署前協議書內容亦經被告確
    認，業據證人戊○○證稱：該份協議書是我寫的，協議書內
    容是丁○○、丙○○兩人的意思，寫完後有交給他們看過，
    還一條一條從頭到尾唸給他們聽，才讓他們簽名等語（見本
    院卷第101 至10 2頁），是被告亦已自承有偽刻「丁○○」
    之印章。
  (四)而上開蓋有偽刻「丁○○」印文等文件，經不知情之甲○○
    提出向頭份地政事務所申請辦理抵押權設定，頭份地政事務
    所之公務員已於93年2 月16日，將此不實之事項登載於公務
    上所掌土地登記簿公文書上，有土地登記謄本1 紙（見第17
    47號偵查卷第84頁背面）附卷可稽，已足生損害於告訴人丁○○、乙○○及地政機關管理土地登記事項之正確性。再告
    訴人乙○○於完成抵押權登記後，誤認足供擔保，因而陷於
    錯誤，嗣於93年2 月18日存入3 筆200 萬元至被告帳戶，共
    計交付600 萬元與被告一節，有彰化銀行存款憑條3 紙附卷
    可佐（見第10353 號偵查卷第54頁），是被告有以丁○○所
    有上開興埔段6 號土地設定抵押權為詐術，向告訴人乙○○
    騙取600 萬元等情，已堪認定。
  (五)被告辯稱係告訴人乙○○擅自辦理上開土地之抵押權等語，
    惟告訴人乙○○係於2 月16日該土地抵押權設定完成後，即
    2 月18日始交付600 萬元與被告，乙○○若以偽刻丁○○之
    印章蓋於抵押設定登記文件，實無從達到保障其600 萬元債
    權之目的，且被告上開辯解亦與證人甲○○證稱：有告知被
    告要設定抵押權，被告提出該「丁○○」偽刻印章等語不符
    ，是被告所辯顯不足信採。
  (六)綜上所述，被告確有偽刻「丁○○」之印章，並利用不知情
    之甲○○蓋用於抵押權登記文件後，再由甲○○向地政機關
    提出辦理興埔段6 號土地抵押權設定，致乙○○誤以為有抵
    押權之擔保，而向乙○○詐得600 萬元。
二、論罪科刑：
  (一)被告行為後，中華民國刑法於94年2 月2 日總統華總一義字
    第09400014901 號令修正公布，並自95年7 月1 日施行。
    其中關於罰金最低額部分，依修正後刑法第33條第5 款規定
    為「新臺幣1 千元以上，以百元計算之」，較舊法所定罰金
    最低額為銀元1 元以上為重，依刑法第2 條第1 項規定，以
    舊法有利於被告。又依95年6 月14日總統以華總一義字第09
    500035181 號增訂刑法施行法第1 條之1 之立法說明，該條
    文第2 項係「考量新修正之刑法施行後，不再適用『現行法
    規所定貨幣單位折算新臺幣條例』，為使罰金數額趨於一致
    ，避免衍生新舊法比較適用問題，以緩和實務適用法律之衝
    擊之前提下，規定第2 項如上」，顯見刑法施行法第1 條之
    1 第2 項增訂後，自無再與「現行法規所定貨幣單位折算新
    臺幣條例」、「罰金罰鍰提高標準條例」比較新舊法適用有
    關刑法分則編未修正之條文定有罰金者之必要，附此敘明。
    其中關於牽連犯之規定，修正後之刑法業已刪除，此刪除
    雖非犯罪構成要件之變更，但顯已影響行為人刑罰之法律效
    果，自屬法律有變更，依新法第2 條第1 項規定，比較新、
    舊法結果，仍應適用較有利於被告之行為時法律即修正前刑
    法第55條之規定，論以牽連犯（最高法院95年第8 次刑事庭
    會議決議參照）。
  (二)核被告所為，係犯刑法第216 條、第210 條之行使偽造私文
    書罪、第214 條之使公務員登載不實罪、第339 條第1 項之
    詐欺取財罪，被告利用不知情之人偽刻「丁○○」之印章，
    利用不知情之甲○○行使偽造文書，為間接正犯。再被告前
    揭偽造「丁○○」印章，繼而蓋用形成印文之行為，為偽造
    私文書之部分行為，均不另論罪（檢察官認構成刑法第217
    條偽造印章罪，尚有誤解）。又被告利用甲○○偽造「丁○○」名義之抵押權設定登記申請書、抵押權設定契約書、消
    費借貸契約及表示丁○○擔保身分證影本與正本相符意思等
    文書，其偽造私文書後，復持以行使，其偽造私文書之低度
    行為應為行使偽造私文書之高度行為所吸收，不另論罪。又
    被告所犯上開行使偽造私文書罪、使公務員登不實罪及詐欺
    取財罪，3 罪間有原因、目的之牽連犯關係，應依修正前刑
    法第55條之規定，從一重之行使偽造私文書罪處斷。臺灣士
    林地方法院檢察署檢察官就被告亦對告訴人乙○○犯有上開
    罪名，而以該署94年度偵字第10353 號偵查卷移送本案併案
    審理乙節，因與起訴部分有牽連犯之裁判上一罪關係，本院
    自應一併予以審理，併此敘明。爰審酌被告犯罪之動機、目
    的、犯罪手段尚稱平和、詐取金額高達600 萬元，迄今未與
    被害人乙○○達成和解，亦未賠償被害人損失，犯後復否認
    犯行，難認其有悔意等一切情狀，量處如主文所示之刑，以
    示懲儆。
  (三)被告偽刻之「丁○○」印鑑章，雖未據扣案，然無證據證明
    業已滅失，仍應依刑法第219 條之規定宣告沒收，另被告利
    用他人以上開偽刻「丁○○」印章蓋用於土地登記申請書（
    有「丁○○」印文1 枚）、土地及建築改良物抵押權設定契
    約書（有「丁○○」印文5 枚）、消費借貸契約（有「丁○○」印文2 枚）及丁○○身分證影本（有「丁○○」印文1
    枚），計有偽刻「丁○○」印章之印文9 枚（見第1747號偵
    查卷第43至47、49頁），亦應依刑法第219 條之規定宣告沒
    收。
據上論斷，應依刑事訴訟法第299 條第1 項前段，刑法第2 條第
1 項前段、刑法第216 條、第210 條、第214 條、第339 條第1
項、修正前刑法第55條、修正前刑法第33條第5 款、刑法第219
條，刑法施行法第1 條之1 第2 項，判決如主文。
本案經檢察官劉玉書到庭執行職務。
中    華    民    國    95    年    8     月    17    日
                  刑事第三庭    審判長法  官  柳章峰
                                      法  官  林卉聆
                                      法  官  吳國聖
以上正本與原本無異。
如不服本判決，應於判決送達後10日內向本院提出上訴狀（應附
繕本）。告訴人或被害人如對於本判決不服者，應具備理由請求
檢察官上訴，其上訴期間之計算係以檢察官收受判決正本之日期
為準。
中    華    民    國    95    年    8     月    17    日
                                      書記官  歐明秀
附表：
┌──┬───────┬───────┬────────┐
│編號│文書名稱      │偽造「丁○○」│備      註      │
│    │              │印文數量      │                │
├──┼───────┼───────┼────────┤
│一  │土地登記申請書│1枚           │94年度偵字第1747│
│    │              │              │號偵查卷第44頁  │
├──┼───────┼───────┼────────┤
│二  │土地及建築改良│5枚           │94年度偵字第1747│
│    │物抵押權設定契│              │號偵查卷第45、46│
│    │約書          │              │頁              │
├──┼───────┼───────┼────────┤
│三  │消費借貸契約  │2枚           │94年度偵字第1747│
│    │              │              │號偵查卷第47頁  │
├──┼───────┼───────┼────────┤
│四  │丁○○身份證影│1枚           │94年度偵字第1747│
│    │本            │              │號偵查卷第49頁  │
└──┴───────┴───────┴────────┘
論罪法條：
刑法第216條
行使第 210 條至第 215 條之文書者，依偽造、變造文書或登載
不實事項或使登載不實事項之規定處斷。
刑法第210條
偽造、變造私文書，足以生損害於公眾或他人者，處5 年以下有
期徒刑。
刑法第214條
明知為不實之事項，而使公務員登載於職務上所掌之公文書，足
以生損害於公眾或他人者，處3 年以下有期徒刑、拘役或5 百元
以下罰金。
刑法第339 條第1 項
意圖為自己或第三人不法之所有，以詐術使人將本人或第三人之
物交付者，處5 年以下有期徒刑、拘役或科或併科1 千元以下罰
金。


司法院資訊處製作；財團法人民間司法改革基金會備份。
